【裁判字號】    96,訴,395
【裁判日期】    970305
【裁判案由】    債務人異議之訴等
【裁判全文】
臺灣基隆地方法院民事判決               96年度訴字第395號
原      告  乙○○
訴訟代理人  戊○○
被      告  彰化商業銀行股份有限公司
法定代理人  甲○○
訴訟代理人  丁○○
被      告  雙象建設股份有限公司
法定代理人  己○○
訴訟代理人  丙○○
上列當事人間債務人異議之訴等事件，本院於97年2月20日言詞
辯論終結，判決如下：
    主  文
原告之訴駁回。
訴訟費用由原告負擔。
    事實及理由
一、原告起訴主張略以：
  (一)原告於民國（下同）81年10月16日與被告雙象建設股份有限
    公司（簡稱雙象公司）簽訂購買台北巴塞隆納下棟坐落基隆
    市○○街462之2號6樓之房地及車位，其中房屋價款為新台
    幣（下同）2,230,000元，土地價款為1,480,000元，車位價
    款為550,000元，總價為4,260,000元，被告雙象公司並於簽
    訂買賣契約時，要求原告須另立一代辦貸款委任書，以系爭
    完工之房地向被告彰化商業銀行股份有限公司（簡稱彰化銀
    行）辦理抵押貸款2,900,000元，作為原告購屋之價款，再
    由原告以分期付款之方式還給被告彰化銀行。原告自81年10
    月16日起至90年11月15日止，前後共已給付4,605,000元之
    價金，顯已超越原雙方約定之買賣價款。詎被告雙象公司竟
    拒絕交屋及辦理過戶，反而向原告陳稱系爭房地正持續漲價
    中，要求原告須另給付890,000元之額外附加費用，被告雙
    象公司方同意辦理過戶。原告乃於89年7月3日再度簽發到期
    日分別為91年9月1日、89年6月9日，票面金額各為500,000
    元、350,000元之本票2張交給被告雙象公司，同時並被迫簽
    下付款人為安泰商業銀行農安分行、票面金額各為20,000元
    至45,000元不等之支票24張，其中業已兌現90,000元。是原
    告開立上述24張支票及2張本票均係因被告雙象公司陳稱系
    爭買賣標的物確有漲價情事，惟原告事後多方查詢，始發現
    系爭買賣標的物並無漲價情事，故被告雙象公司應返還原告
    其不當得利部分。而被告彰化銀行明知原告業已付清價金，
    仍將2,660,000元給付給被告雙象公司，並主張原告於89年6
    月9日開立借據向其借款，且於上開建物設定抵押權，凡此
    皆使原告受有損害，為此提起本件訴訟。
  (二)對被告抗辯之陳述：
    1.前案（臺灣士林地方法院91年度訴字第1336號判決）只有
      被告彰化銀行並沒有被告雙象公司，所以當事人不同，沒
      有既判力。
    2.鈞院95年度執實字第1171號執行事件，縱已發債權憑證結
      案，惟鈞院復於96年11月29日通知原告及被告彰化銀行至
      執行處對估價表示意見，原告具狀聲請停止執行，經鈞院
      以96年度執字第1255號駁回在案，復經原告提起抗告至台
      灣高等法院，故原告提起本訴合乎權利保護要件。
  (三)訴之聲明為：1.先位聲明：請求判決本院95年度執字第1171
    號執行事件所為之查封及拍賣之強制執行程序應予撤銷；備
    位聲明：請求將上開執行程序所拍賣之價金分配給原告。2.
    先位聲明：被告雙象公司應給付原告2,660,000元，及自90
    年8月1日起至清償日止，按年息百分之6.667計算之利息，
    暨自90年9月1日起至清償日止，其逾期在6個月以內者，按
    上開利率百分之10，逾期6個月者，就超過部分，按上開利
    率百分之20計算之違約金；備位聲明：被告雙象公司應給
    付原告2,660,000元，及自90年8月1日起至清償日止，按年
    息百分之6.667計算之利息後，原告再將上開款項給付給被
    告彰化銀行。被告雙象公司應給付1,630,000元，及自90
    年8月1日起至清償日止之利息給原告或彰化銀行。被告雙
    象公司應給付原告1,630,000元，及自90年8月1日起至清償
    日止，按年息百分之6.667計算之利息後，原告再將上開款
    項給付給被告彰化銀行。被告等應連帶給付原告2,660,00
    0元及自拍定日起至清償日止，按年息百分之6計算之利息。
    （嗣分別於本院96年12月19日、97年1月23日言詞辯論時主
    張其聲明為：1.先位聲明：撤銷本院95年度執字第1171號執
    行事件所為之查封、拍賣之強制執行程序；備位聲明：被告
    等應連帶給付原告2,660,000元；2.被告雙象公司應給付原
    告90,000元；被告雙象公司應返還2,660,000元與原告，原
    告再返還給被告彰化銀行；系爭買賣標的物價金過高，應依
    情事變更原則降低1,630,000元。復於97年2月14日所提之補
    充理由狀中主張：1.先位聲明：撤銷本院95年度執字第1171
    號執行事件所為之查封、拍賣之強制執行程序；備位聲明：
    將上開執行程序所拍賣之價金分配給原告。2.先位聲明：請
    求確認原告業已給付被告雙象公司4,260,000元、且被告雙
    象公司應給付原告2,660,000元，及自90年8月1日起至清償
    日止，按年息百分之6.667計算之利息，暨自90年9月1日起
    至清償日止，其逾期在6個月以內者，按上開利率百分之10
    ，逾期6個月者，就超過部分，按上開利率百分之20計算之
    違約金，並塗銷系爭買賣標的物中關於系爭房屋之抵押權；
    備位聲明：被告雙象公司應給付原告2,660,000元後，原
    告再將上開款項給付給被告彰化銀行；確認原告所開立系
    爭24張支票、2張本票及被告雙象公司於系爭房屋上設定抵
    押權之行為均不成立。）
二、被告二人則以下列情詞置辯，並均請求駁回原告之訴：
  (一)被告彰化銀行部分：被告彰化銀行係依臺灣士林地方法院91
    年度訴字第1336號判決、臺灣高等法院93年度上字第445 號
    判決、最高法院94年度台上字第1808號裁定暨民事判決確定
    證明書為執行名義，向鈞院聲請強制執行，並經鈞院以95年
    度執實字第1171號執行。惟該執行程序業經鈞院於96年8月2
    2日公開進行變價拍賣仍未拍定後，依法已視為撤回執行，
    並核發基院慧95執實字第1171號債權憑證在案，故該執行程
    序業已終結，而原告所主張之事由，皆係在上開執行名義成
    立前所發生之事由，故原告之訴欠缺訴訟要件。又被告彰化
    銀行係因原告簽立借據及撥款委託書，方將上開2,660,000
    元直接撥給雙象公司，實際上該2,660,000元係原告所借。
  (二)被告雙象公司部分：
    1.原告主張被告雙象公司溢收價款不當得利，且強逼原告簽
      立本票及支票云云，業經臺灣高等法院93年度抗字第313
      號刑事裁定駁回確定，是原告主張無據。
    2.又系爭房屋總價款為4,260,000元，原告分別於81年10 月
      16日、82年5月1日及87年2月17日給付定金130,000元、簽
      約金300,000元、開工款220,000元及分期款100,000元，
      共計750,000元之自備款予被告，餘款3,510,000元其中
      2,660,000元是被告彰化銀行貸款支付，尚欠尾款840,000
      元及利息40,000元，係由原告以上述24張支票分24期攤還
      ，惟其中僅有75,000元部分兌現，迄今尚積欠815,000元
      。
    3.至原告主張其於87年12月23日以現金方式支付3,510,000
      元，已領有被告雙象公司所開立之統一發票6紙，故可證
      明其業已支付價金乙節，並不實在。因系爭買賣標的物為
      預售屋，需依工程工期開立發票，復依稅法規定，當年度
      已完成移轉產權時需將所有發票開立，並依此繳交營業稅
      ，故被告雙象公司於87年12月23日開立發票後並未直接給
      原告，而是在被告彰化銀行撥款2,660,000元予被告雙象
      公司及原告開立24紙支票當天即89年7月3日方交給原告，
      是原告主張已與事實不符；且原告亦於90年11月16日交付
      被告雙象公司聲明書一紙，並自承尚積欠被告雙象公司
      810,000元。
    4.原告主張系爭買賣標的物價金過高，被告雙象公司認為與
      本案無關。
三、兩造不爭執之事項：
  (一)原告與被告雙象公司確有簽立系爭不動產買賣契約書。
  (二)被告雙象公司確有交付原告統一發票11紙。
  (三)原告確實有開立24張支票總額為890,000元予被告雙象公司
    ，其中850,000元是價金，40,000元則係利息。
四、得心證之理由：
    經核上開兩造所述，本件之爭點厥為：(一)原告可否對被告彰
    化銀行提起債務人異議之訴？被告彰化銀行直接將2,660,00
    0元匯給被告雙象公司是否使原告受到損害？(二)被告雙象公
    司對原告是否構成不當得利？(三)原告是否得以被告彰化銀行
    債權人之身分，向被告雙象公司行使代位權，請求被告雙象
    公司返還2,660,000元？(四)本件買賣標的物價金部分，是否
    有情事變更原則而得以請求減少價金？茲分述如下：
  (一)原告可否對被告彰化銀行提起債務人異議之訴？被告彰化銀
    行直接將2,660,000元匯給被告雙象公司是否使原告受到損
    害？
    1.按執行名義成立後，如有消滅或妨礙債權人請求之事由發
      生，債務人得於強制執行程序終結前，向執行法院對債權
      人提起異議之訴。如以裁判為執行名義時，其為異議原因
      之事實發生在前訴訟言詞辯論終結後者，亦得主張之，強
      制執行法第14條第1項定有明文。因此對於以確定判決為
      執行名義之執行程序提起債務人異議之訴，須主張其有消
      滅或妨礙債權人請求之事由，且其事由係發生在確定判決
      言詞辯論終結後者，始得為之。若其主張之事由，在確定
      判決言詞辯論終結前，即已存在，則業經為執行名義之裁
      判所審酌，則非債務人所得再行異議。是原告既提起本件
      債務人異議之訴，主張有消滅或妨礙事由，依舉證責任分
      配法則，自應由原告就有此一事實負舉證之責。惟查，本
      件原告究竟有何強制執行法第14條第1項所定之消滅或妨
      礙債權人即被告彰化銀行請求之事由存在，均未見其提出
      具體事證以實其說；且依其狀內所主張之事由，均係存在
      於被告彰化銀行取得確定判決之執行名義成立前，亦與強
      制執行法第14條第1項之法定要件不符，揆諸前揭說明，
      原告依強制執行法第14條第1項規定對被告彰化銀行提起
      本件債務人異議之訴，難認為有理由。
    2.再者，依原告提出之房屋土地（車位）買賣契約書第4條
      約定：「…甲方（即原告）委由乙方（即被告雙象公司）
      代辦金融機構、抵押貸款方式支付…。」等語，可證明原
      告係委由被告雙象公司代為辦理銀行貸款；且依原告所提
      出之代辦貸款委託書所載：「立委託書人乙○○（以下簡
      稱甲方）茲因購買雙象建設股份有限公司（以下簡稱乙方
      ）「臺北巴塞隆納」F棟陸樓參號房屋壹戶及該建築基地
      土地持分權利，暨本社區GLA/ GLB/GLC地下乙層編號貳捌
      陸號之車位壹個，特委託乙方向金融機構抵押貸款用以抵
      付上項訂購房屋土地（車位）之部分價款…。」內容觀之
      ，其確因購買系爭標的物而委託被告雙象公司代為辦理銀
      行貸款，是原告既委託被告雙象公司代辦銀行貸款，且簽
      立借據向被告彰化銀行借款2,660,000元，並書立撥款委
      託書委託被告彰化銀行將上開2,660,000元借款撥入被告
      雙象公司帳戶內，則被告彰化銀行所為係依原告之委託，
      要無任何不法行為存在而使原告權利受到損害可言。
  (二)被告雙象公司對原告是否構成不當得利？
    1.復按無法律上之原因而受利益，致他人受損害者，應返還
      其利益。雖有法律上之原因，而其後已不存在者，亦同；
      當事人主張有利於己之事實者，就其事實有舉證之責任，
      民法第179條、民事訴訟法第277條前段定有明文。是依舉
      證責任分配法則，主張不當得利請求權之原告，對於不當
      得利請求權之成立要件應負舉證責任，亦即原告需舉證證
      明其與被告間有給付關係存在、被告受領該給付無法律上
      原因，且被告因其給付而受有利益；若經被告否認，而原
      告就其起訴主張之事實亦不能舉證，或其所舉證據尚有瑕
      疵，亦應駁回原告之請求。
    2.原告起訴主張被告雙象公司業已收受原告所支付之價金
      4,260,000元，復受領其已兌現之支票90,000元，顯逾系
      爭不動產買賣契約之價金，故構成不當得利，並提出統一
      發票共11紙為證；而被告雙象公司則以原告僅支付750,00
      0元自備款、被告彰化銀行所撥款之2,660,000元及已兌現
      之支票75,000元合計3,485,000元，尚積欠被告雙象公司
      部分款項未清償，且被告雙象公司所出售者為預售屋，先
      行交付予原告之統一發票係依稅法規定等語資為抗辯。經
      查，原告主張其已將全部房屋價金清償完畢乙節，為被告
      雙象公司所否認，並提出台灣高等法院93年度抗字第313
      號刑事裁定及經原告書立之簽收單、聲請說明書等為證；
      而原告復未能提出其已將全部價款4,260,000元清償完畢
      之具體事證或清償證明，自無法僅憑被告雙象公司所開立
      之統一發票，即認定其已清償系爭不動產之全部價款。是
      原告依不當得利請求被告雙象公司返還其溢收之價款，難
      認為有理由。
  (三)原告是否得以被告彰化銀行債權人之身分，向被告雙象公司
    行使代位權，請求被告雙象公司返還2,660,000元？
    又按債務人怠於行使其權利時，債權人因保全債權，得以
    自己之名義，行使其權利。但專屬於債務人本身者，不在
    此限，民法第242條定固有明文。惟查，被告彰化銀行係依
    原告所簽立之借據及撥款委託書而將該2,660,000元匯給被
    告雙象公司，已如前述，故該筆2,660,000元貸款實係原告
    向被告彰化銀行所借，被告彰化銀行乃原告之債權人，原告
    如何能以被告彰化銀行債權人之身分，向被告雙象公司行使
    代位權？此外，原告復未能舉證證明其為被告彰化銀行債權
    人之事由，是其主張以被告彰化銀行債權人之身分，向被告
    雙象公司行使代位權，洵屬無據。
  (四)本件買賣標的物價金部分，是否有情事變更原則之適用？
    1.末按契約成立後，情事變更非當時所得預料，而依其原有
      效果顯失公平者，當事人得聲請法院增、減其給付或變更
      其他原有之效果。前項規定，於非因契約所發生之債，準
      用之，民法227條之2固有明文。又民法第227條之2第1項
      所稱之情事變更，係指契約成立後，其成立當時之環境或
      基礎有所遽變，非當時所得預料，依一般觀念，認為如依
      其原有效果顯然有失公平者而言，該情事變更之事實，應
      祇須發生於契約成立之後，自有其適用（最高法院95年度
      台上字第2143號判決意旨參照）。
    2.本件原告主張系爭買賣標的物為預售屋，故無法確定其確
      實價額，嗣後發現系爭買賣標的物價額過高，請求減少價
      金1,630,000元；而被告雙象公司則以買賣價金係雙方契
      約上之爭議，與本案無關等語抗辯。經查，原告與被告雙
      象公司既已簽訂房屋土地（車位）買賣契約書約定買賣總
      價款為4,260,000元，且上開契約書第2條第2項並已約定
      買賣雙方均不得藉口物價漲落、房地市場行情，或其他任
      何理由要求增減，而原告復未能提出上開買賣價款在契約
      成立後，有何當時環境或基礎遽變非當時所得預料之顯失
      公平情事，揆諸前揭說明，難認本件有情事變更原則之適
      用。
五、綜上所述，原告依債務人異議之訴、不當得利、代位權及情
    事變更等請求上開如訴之聲明之事項，均非有所據，應予駁
    回。
六、本件事證已臻明確，兩造其餘攻擊防禦方法，經核與判決結
    果不生影響，爰不一一論述，併此敘明。
七、據上論結：本件原告之訴為無理由，依民事訴訟法第78 條
    ，判決如主文。
中    華    民    國    97    年    3     月    5     日
                  民事庭法  官  林玉珮
以上正本係照原本作成。
對於本件判決如有不服，應於收受送達後20日內向本院提出上訴
書狀，敘述上訴之理由，上訴於臺灣高等法院。
中    華    民    國    97    年    3     月    5     日
                        書記官  洪福基


司法院資訊處製作；財團法人民間司法改革基金會備份。
